【裁判字號】    97,上易,3016
【裁判日期】    980409
【裁判案由】    詐欺
【裁判全文】
臺灣高等法院刑事判決                97年度上易字第3016號
上  訴  人
即  被  告  乙○○
上列上訴人因詐欺案件，不服台灣台北地方法院九十七年度易字
第二五五七號，中華民國九十七年十月三十一日第一審判決（起
訴案號：台灣台北地方法院檢察署九十七年度偵字第一三三四五
號），提起上訴，本院判決如下：
    主  文
上訴駁回。
    事  實
一、乙○○明知若將本人之金融機構帳戶存摺、金融卡及密碼交
    付他人使用，可能因此供不法詐騙集團份子用以詐使他人匯
    入款項後，再加以提領運用，而能預見可能因此幫助他人從
    事詐欺取財犯罪，竟仍基於幫助他人詐欺取財之意，於民國
    九十七年五月二十三日至同年月三十一日間某時段，在台灣
    地區某不詳地點，將其於九十五年三月一日，前往中國信託
    商業銀行敦北分行申請開立之帳號000－0000000
    0000號帳戶之存摺、金融卡及密碼，交予真實姓名年籍
    不詳之成年人；於同年月三十一日晚上十一時許，該詐騙集
    團某成員，基於共同意圖為自己不法所有之犯意，以電子信
    箱whybbs101@ hotmail.com上ＭＳＮ網站與甲○○聊天佯稱
    可援交，但須驗證甲○○身分是否為警務人員，甲○○因而
    陷於錯誤，在台北縣三重市之第一銀行，依指示操作自動櫃
    員機，將其合作金庫帳號0000000000000號帳
    戶之現金，以金融卡轉帳方式將所有之新台幣（下同）二萬
    九千九百八十九元轉入某金融機構之000－000000
    0000000號帳戶（由檢察官另案偵辦）；復於同年六
    月一日凌晨零時多，甲○○又接到該詐騙集團成員之來電稱
    ，其轉帳系統因前次之轉帳而遭破壞，甲○○若欲取回前次
    所轉帳之款項，須再配合轉帳云云，甲○○信以為真，因陷
    於錯誤，又依該詐騙集團成員在電話中之指示，隨即以其所
    有上開合作金庫帳戶之金融卡至提款機提領現金十萬元，然
    後再以每次各二萬元之現金存入方式，接續於同年六月二日
    凌晨一時、一時二分、一時四分、一時十四分、一時十六分
    ，分五次存入乙○○所有之前開中國信託商業銀行帳戶；及
    於同日一時三十分許，甲○○再依該詐欺集團成員在電話中
    之指示，以金融卡轉帳方式將所有合作金庫帳戶之款項三萬
    元轉入黃俊傑所有華南商業銀行鶯歌分行帳號第000－0
    00000000000號帳戶（黃俊傑部分由台灣板橋地
    方法院另案判決）。前揭各款項於匯入指定帳戶即旋遭提領
    一空；嗣甲○○警覺受騙，乃於六月二日上午十時五十分許
    ，至台北縣政府警察局三重分局大有派出所報案，因而循線
    查出乙○○涉案。
二、案經台北市政府警察局中正第二分局報告台灣台北地方法院
    檢察署檢察官偵查起訴。
    理    由
一、訊據上訴人即被告乙○○否認有上述幫助詐欺犯行，辯稱：
    「…我是掉了提款卡（金融卡）…我是清白的…」（九十七
    年十二月十五日本院準備程序筆錄第二頁）、「…我只是掉
    提款卡（金融卡），我沒有拿到被害人甲○○錢，也沒有騙
    他的錢…沒有掛失，因為裡面沒有多少錢，想說不會有什麼
    損失…如果我真的拿給詐欺集團，我怎麼會再去重新補發，
    而是會躲的遠遠的…」（九十八年三月十九日本院審判筆錄
    第二頁、第三頁、第六頁）等語。
二、經查：
  (一)中國信託商業銀行敦北分行帳號000－00000000
    000號帳戶，係被告於九十五年三月一日申請開設，並領
    取該帳戶存摺、金融卡使用，已據被告供明在卷，並有中國
    信託九十八年二月十七日中信銀字第○九八二二二七一二○
    二三四八號函及檢附之開戶資料（本院卷）可憑，而上開帳
    戶於九十五年三月一日開戶，自九十五年三月十日起，至九
    十七年五月三十一日止，固定於每月十日或前數日，有一萬
    元多元至二萬多元之代撥薪資款項入帳記錄，之後當月除有
    一筆委託代入款項匯入之記錄外，均係款項提出之記錄，且
    於當月下旬或月底，帳戶存款餘額僅剩數十元等情，有中國
    信託對帳單（九十七年度偵字第一三三四五號卷第二十頁、
    第二十一頁）、中國信託九十八年二月十七日中信銀字第○
    九八二二二七一二○二三四八號函及檢附之存款系統歷史交
    易查詢報表（本院卷）可憑。
  (二)被害人甲○○於九十七年五月三十一日晚上十時許，經由電
    子信箱whybbs101@ hotmail.com上ＭＳＮ網站，與某不詳姓
    名之成年人女子聯絡，相約援交，對方佯以確認被害人非警
    察人員為由，要求被害人持用金融卡操作自動櫃員機，匯二
    萬九千九百八十九元至某金融機構之000－000000
    0000000號帳戶，於同年六月二日凌晨零時許，另一
    名不詳成年男子手撥打電話與被害人聯絡，佯稱其轉帳系統
    因前次之轉帳而遭破壞，被害人若欲取回前次所轉帳之款項
    ，須再配合轉帳云云，被害人依男子在電話中之指示，隨即
    以其所有上開合作金庫帳戶之金融卡至提款機提領現金十萬
    元，然後再以每次各二萬元之現金存入方式，接續於同年六
    月二日凌晨一時、一時二分、一時四分、一時十四分、一時
    十六分，分五次存入被告所有之前開中國信託商業銀行帳戶
    ；及於同日一時三十分許，被告再依該詐欺集團成員在電話
    中之指示，以金融卡轉帳方式將所有合作金庫帳戶之款項三
    萬元，轉入黃俊傑所有華南商業銀行鶯歌分行帳號第000
    －000000000000號帳戶（黃俊傑部分由台灣板
    橋地方法院另案判決）；而前揭各款項於匯入指定帳戶即旋
    遭提領一空各情，亦據被害人證述甚詳，並有內政部警政署
    反詐騙諮詢專案紀錄表、受理詐騙帳戶通報警示、詐騙電話
    簡便格式表、被告所有上開中國信託銀行帳戶九十七年五月
    、六月對帳單明細、中國信託銀行提款機交易明細六紙、第
    一銀行提款機交易明細一紙（同前偵查卷第十五頁至第十七
    頁、第二十頁、第二十一頁、第四十八頁、第四十八頁之一
    、第四十九頁）。依上開被告所有中國信託銀行帳戶九十七
    年五、六月之對帳單資料所示，被害人存入被告帳戶之款項
    ，均於當日遭人悉數提領一空，是被害人確係遭詐騙集團詐
    騙始依指示將所有之十萬元存入被告上開中國信託銀行帳戶
    ，此部分事實堪以認定。
  (三)雖然被告否認有將前揭申請之中國信託商銀敦北分行帳戶之
    金融卡及密碼交予他人使用，先後以：「…提款卡（金融卡
    ）遺失…在九十七年五月二十一日或二十二日遺失。我沒有
    報遺失…」（九十七年六月六日警詢筆錄，同前偵查卷第十
    一頁）、「…我上個月二十日或二十日提款卡（金融卡）掉
    了，我在上班的地方發現我提款卡不見，我想說裡面沒有錢
    …就沒有去辦遺失，我今天跟我父親去辦遺失，就被告知這
    帳戶有被盜用…因為我想裡面沒有錢，所以沒想那麼多…」
    （九十七年六月六日偵查筆錄，同前偵查卷第三十七頁、第
    三十八頁）、「…（為何對方有提款卡密碼？）我不知道…
    我只是掉了提款卡…（九十七年七月九日偵查筆錄，同前偵
    查卷第四十五頁）、「…我只是掉了提款卡…（為何有人可
    以使用你的提款上，知道你的密碼？）我不知道，密碼沒有
    寫在提款卡上面，但是我是連簡歷一起丟掉，簡歷上面有我
    的出生年月日，提款卡的密碼就是我的出生年月日，那時候
    是暑假我想找工作…（簡歷與提款卡是放在何處不見的？）
    放在錢包裡面不見的…（錢包如何不見的？）錢包在，就是
    提款卡及簡歷不見，可能是我抽出來不小心掉的…（有沒有
    其他證件及文件一併遺失？）沒有…」（九十七年九月十八
    日原審準備程序筆錄，原審卷第十五頁反面至第十六頁反面
    ）、「…（九十七年）五月底…我把錢包打開來就沒有看到
    綠色的中國信託提款卡（金融卡）…隔幾天我才發現簡歷也
    不見了…想說裡面沒有錢，我也不急，所以就沒有去掛失…
    我皮夾放簡歷是要面試用的…我的密碼是我的出生年月日…
    」（九十七年十月二十二日原審審判筆錄，原審卷第三十六
    頁、第三十七頁、第三十八頁）、「…我是掉了提款卡（金
    融卡）…我是清白的…」（九十七年十二月十五日本院準備
    程序筆錄第二頁）、「…我是只掉提款卡（金融卡）…沒有
    掛失，因為裡面沒有多少錢，想說不會有什麼損失…」（九
    十八年三月十九日本院審判筆錄第二頁、第三頁）等語置辯
    。
  (四)然而，
  (1)依卷附之被告向中國信託敦北分行申請開立帳戶之對帳單（
    九十七年度偵字第一三三四五號卷第二十頁、第二十一頁）
    、存款系統歷史交易查詢報表，上開帳戶於九十五年三月一
    日開戶，自九十五年三月十日起，至九十七年五月二十三日
    止，固定於每月十日或前數日，有一萬元多元至二萬多元之
    代撥薪資款項入帳記錄，之後當月除有一筆委託代入款項匯
    入之記錄外，均係款項提出之記錄，且於當月下旬或月底，
    帳戶存款餘額僅剩數十元，於九十七年五月三十一日當日，
    有現金二百元存入及以金融卡提出二百元之紀錄，接著有四
    筆現金三萬元、三萬元、三萬元、一萬元，以金融卡操作同
    一部提款機，匯進被告前揭帳戶之紀錄，旋即有五筆，以金
    融卡提款各二萬元之紀錄，同年六月一日，有四筆現金二萬
    元、三萬元二萬八千元、二萬元，以金融卡操作與九十七年
    五月三十一日相同之提款機，匯進被告前揭帳戶之紀錄，旋
    即有五筆，以金融卡提款二萬元、二萬元、二萬元、二萬元
    、一萬八千元之紀錄，接著有二筆現金二萬元、二千元，以
    金融卡操作另一部提款機，匯進被告前揭帳戶之紀錄，旋即
    有二筆，以金融卡提款二萬元、二千元之紀錄，有一筆現金
    四千八百元，以金融卡操作另一部提款機，匯進被告前揭帳
    戶之紀錄，旋於同年六月二日，有一筆以金融卡提款五千元
    之紀錄，接著又有五筆現金各二萬元，以金融卡操作同一部
    提款機，匯進被告前揭帳戶之紀錄，一筆現金一萬四千元，
    以金融卡操作另一部提款機匯進被告前揭帳戶之紀錄，前揭
    六筆款項存入後，接著即有以金融卡提款相同款項現金之紀
    錄，及被告供稱：「…我最後一次領錢是（九十七年）五月
    二十三日，因為我看過對帳單…我現在可以確定…」（九十
    七年十月二十二日原審審判筆錄，原審卷第三十七頁），可
    知九十七年五月三十一日至九十七年六月二日之款項存入及
    提出紀錄，均係由被告以外之人所為至明。經本院向中國信
    託查詢有關前揭被告申請開立帳戶之掛失記錄，並無任何掛
    失、補發存摺及印鑑之紀錄，此有中國信託九十八年二月十
    七日中信銀字第○九八二二二七一二○二三四八號函可稽（
    本院卷），惟依被告所述，該帳戶係其薪水入帳之帳戶，其
    生活費均自該帳戶提領，三、四天會去領一次錢等語（原審
    卷第三十四頁），及對照卷附該帳戶對帳單及存款系統歷史
    交易查詢報表，被告自九十五年三月一日開戶起，每月十日
    或前數日，均有一筆薪資款匯進之紀錄，旋即有多筆以金融
    卡提領現金之紀錄，可知被告以金融卡提領現金使用頻繁，
    是被告之上開中國信託銀行帳戶金融卡確係隨身攜帶，經常
    使用，若有遺失，其焉有可能不立時察覺且置之不理？何況
    向銀行辦理掛失手續，可以之網路或撥打電話方式為之，十
    分便捷，被告稱其平日有上網聊天（九十七年六月十六日警
    詢筆錄，同前偵查卷第十頁），對此應可知悉，然被告歷次
    辯稱其金融卡遺失，未報案或辦理任何掛失手續，顯然與一
    般人若發現帳戶資料遺失，莫不立即為相關報失手續以免遭
    不法使用之情節迥異，其辯稱是不慎遺失，是否真實，實令
    人存疑。再者，被告雖於最初警詢、偵查時均否認犯行，辯
    稱係金融卡遺失云云，惟關於金融卡如何遺失及撿得之人如
    何得知其密碼而能使用其金融卡等各節，則均未詳敘，其於
    偵查中向檢察官供稱：「（為何對方有提款卡密碼？）我不
    知道」、「我只是掉了提款卡」（同前偵查卷第四十五頁）
    ，及至九十七年九月十八日原審準備程序時，再經原審質以
    密碼一事，始辯稱：「…我不知道，密碼沒有寫在提款卡上
    面，但是我是連簡歷一起丟掉，簡歷上面有我的出生年月日
    ，提款卡的密碼就是我的出生年月日，那時候是暑假我想找
    工作…（簡歷與提款卡是放在何處不見的？）放在錢包裡面
    不見的…（錢包如何不見的？）錢包在，就是提款卡及簡歷
    不見，可能是我抽出來不小心掉的…（有沒有其他證件及文
    件一併遺失？）沒有…」等語（原審卷第十六頁），於九十
    七年十月二十二日復供稱：「…跟一張名片差不多大小的簡
    歷，上面有寫我的姓名、出生年月日、身分證號碼、地址」
    等語（原審卷第三十六頁），與其於偵查中所供不同，係經
    原審法院訊問始一一被動應答，顯係臨訟所杜撰；此外，據
    被告所述，其係在學學生，自九十五年三月間起至九十七年
    五、六月間，在與學校有建教合作之「ＩＫＫＩ懷石創作料
    理」公司上班，再由所供「九十七年五月三十日許…我從Ｉ
    ＫＫＩ懷石創作料理…騎機車返家…」等詞，被告顯然無多
    餘之時間、體力，再為其他工作；且一般而言，找工作所備
    簡歷，焉有可能如其所述係隨手以名片大小之一小紙張書寫
    個人資料而已？且又巧合與其金融卡一併遺失，使不法之人
    猜得其密碼而向他人詐騙？所辯稱有諸多不合常情之處，顯
    非事實，其所辯稱係金融卡遺失等語，要屬事後卸責之詞，
    不足採信。
  (2)持用金融卡操作自動櫃員機提領金錢需鍵入金融卡密碼，若
    非被告將金融卡交予他人使用，並告知金融卡密碼，他人鮮
    能於九十七年五月三十一日至九十七年六月二日，於款項存
    入該帳戶後，旋即持用金融卡操作自動櫃員機提領金錢及轉
    出；而且，取得他人金融機構帳戶之存摺、金融卡及金融卡
    密碼之人，既有意利用為詐騙之工具，當無選擇一隨時可能
    遭真正存款戶掛失而無法使用之帳戶之可能，輔以現今社會
    上，確實存有不少為貪圖小利而出售自己帳戶供人使用之人
    ，是詐騙者僅需付出少許之金錢，即可取得可完全操控而無
    遭掛失風險之他人帳戶，行騙者實無以此方式取得上揭金融
    機構帳戶並耗費時間精神予以解密之必要。否則，若被告在
    行騙者尚未行詐前，或行詐後，尚未將上揭金融機構帳戶內
    之款項提領出前，立即將上揭金融機構帳戶掛失，行騙者豈
    非無法遂其詐財之目的，該人絕無將涉及詐騙成否之關鍵置
    於如此不確定境地之可能。
  (3)綜合上情以觀，堪認被告所有上揭金融機構帳戶之存摺、金
    融卡並非遺失，而係被告自行交予他人使用無疑。
    。
  (五)按金融帳戶為個人理財之工具，申請開設金融帳戶並無任何
    特殊之限制，一般民眾皆可以存入最低開戶金額之方式自由
    申請開戶，並得同時在不同金融機構申請多數存款帳戶使用
    ，此乃眾所週知之事實，如他人無正當理由不以自己名義申
    請開戶，反向不特定人蒐集、收購或租用他人之金融機構帳
    戶使用，衡情應可預見該蒐集、收購或租用帳戶之人目的顯
    可能在供不法詐騙集團成員用以詐使他人將款項匯入後再加
    以提領，以逃避警方之追捕，此為詐欺集團慣用之手法並常
    見諸於報端媒體，被告將其所有之銀行帳戶交與他人使用，
    依卷內事證，雖無證據證明被告知悉該詐欺集團成員如何犯
    罪，惟其既得預見其將帳戶出售予該來路不明之人，顯有可
    能遭詐欺集團用以詐騙他人匯入款項後提領之用，仍執意為
    之，嗣其帳戶果遭詐騙集團用以詐欺取財之用，顯然不違反
    其本意，被告自有幫助詐欺取財之故意甚明。
  (六)綜上所述，被告前述辯解係卸責之詞，不足採信。本件事證
    明確，被告犯行已堪認定。
三、按刑法上之幫助犯，係對於犯罪與正犯有共同之認識，而以
    幫助之意思，對於正犯資以助力，而未參與實施犯罪之行為
    者而言（最高法院四十九年台上字第七十七號、六十五年台
    上字第三七七三號判例亦同此意旨）。是以，如未參與實施
    犯罪構成要件之行為，而係出於幫助之意思提供助力，即屬
    幫助犯，而非共同正犯。本件被告基於幫助之犯意，提供前
    述帳戶存摺、提款卡及密碼等予真實姓名年籍不詳之成年人
    ，該不詳姓名之成年人及其成員，利用被告之幫助行為，意
    圖為自己不法之所有，施用詐術使告訴人陷於錯誤，因而匯
    款至被告所提供之銀行帳戶，是被告所為係參與詐欺罪構成
    要件以外之行為，且在無證據證明被告係以正犯而非以幫助
    犯之犯意參與犯罪之情形下，應認其所為係幫助犯而非正犯
    行為。核被告所為，係幫助犯刑法第三百三十九條第一項詐
    欺取財罪。被告幫助他人犯詐欺之罪，爰依刑法第三十條第
    二項之規定，按正犯之刑減輕之。又詐騙集團成員有多人數
    次撥打電話對被害人施詐、出面領取款項，而有分工合作之
    情形，足認至少有多人共同施用詐術，該等詐騙集團成員應
    屬詐欺罪之共同正犯。
四、原審以被告罪證明確，適用刑法第二十八條、第三百三十九
    條第一項、第三十條、第四十一條第一項前段、刑法施行法
    第一條之一，及審酌被告被告品行、提供帳戶供詐欺集團使
    用，助長詐騙財產犯罪之風氣，致本件被害人受騙而匯款，
    實為當今社會層出不窮之詐財事件所以發生之根源，造成社
    會互信受損，擾亂金融交易往來秩序，影響層面廣泛，且亦
    因被告提供個人帳戶，致使執法人員難以追查該詐騙集團之
    真實身分，所為實屬非是，且犯罪後否認犯行，不知悔改等
    一切情狀，量處有期徒刑四月，及諭知以一千元折算一日之
    易科罰金折算標準，經核其認事用法均無違誤，量刑亦屬妥
    適。被告上訴意旨仍執陳詞，否認犯罪，指摘原判決不當，
    為無理由，應予駁回。
據上論斷，應依刑事訴訟法第三百六十八條，判決如主文。
本案經檢察官劉異海到庭執行職務。
中    華    民    國    98    年    4     月    9     日
                  刑事第十三庭  審判長法  官  曾德水
                                      法  官  趙文卿
                                      法  官  林婷立
以上正本證明與原本無異。
不得上訴。
                                      書記官  王增華
中    華    民    國    98    年    4     月    14    日
附錄本案論罪科刑法條：
刑法第三百三十九條第一項
意圖為自己或第三人不法之所有，以詐術使人將本人或第三人之
物交付者，處五年以下有期徒刑、拘役或科或併科一千元以下罰
金。


司法院資訊處製作；財團法人民間司法改革基金會備份。
